---
title: "Enfoque Estadístico del Aprendizaje - Trabajo práctico Final"
subtitle: "Especialización en Explotación de datos y Descubrimiento del conocimiento"
author: "Alba Nahuel - Federico Picado"
output:
  html_document:
    df_print: paged
    toc: yes
  html_notebook:
    theme: lumen
    toc: yes
    toc_float: yes
  pdf_document:
    toc: yes
geometry: margin=1.5cm
options: width = 150
fontsize: 18p
---

<style type="text/css">
h1.title {
  text-align: center;
}
h3.subtitle {
  text-align: center;
}

h4.author {
  text-align: center;
}

h4.date {
  text-align: center;
}


</style>
---


# Preparación
```{r setup}
knitr::opts_chunk$set(echo = TRUE)
```

# Librerías 
```{r setup2}
library(GGally)
library(tidyverse)
library (rmarkdown)
library(readxl)
library(readr)
library(ggmap)
library(ggplot2)
library(ggthemes)  
library(ggrepel) 
library(GGally)
library (tidymodels)
library (lmtest)
library (car)
library (robustbase)
library(lme4)
library(lmerTest)
library(MuMIn)
```

# Carga y analisis descriptivo de los datos

```{r}
data <- read_excel("Larval_counts_emergence_time_and_adult_body_mass.xlsx", sheet = "VarE")
```


```{r}
#elimino filas donde masa = "na"
data <- data %>%
  filter(b.mass.em != "na") %>%
  mutate(b.mass.em = round(as.numeric(b.mass.em), 3)) %>% 
  mutate(dev.time = round(as.numeric(dev.time), 0)) %>% 
  select(-block.no)

```

```{r}
# Convertir columnas categóricas a factores
data <- data %>%
  mutate(
    lar.density = as.factor(lar.density),
    sex = as.factor(sex),
    rep = as.factor(rep)
  )
```


```{r}
# Boxplot: Relación entre densidad larval, sexo, y masa corporal
ggplot(data, aes(x = lar.density, y = b.mass.em, fill = sex)) +
  geom_boxplot() +
  labs(
    title = "Masa corporal segun densidad larval y sexo",
    x = "Densidad larval",
    y = "Masa corporal"
  ) +
  theme_minimal()
```



```{r}
data %>% 
  count(sex)
```


```{r}
data_female= data %>% 
  filter(sex=="F")
```



```{r}
data_female <- data_female %>%
  filter(rep %in% as.character(1:8))
```


```{r}
data_female <- data_female %>%
  mutate(rep = if_else(lar.density == "high", as.numeric(rep) + 8, as.numeric(rep)))
```

```{r}
data_female %>% 
  group_by(rep) %>% 
  count()
```


Si no separo por vidrio

```{r}
ggplot(data_female, aes(x = lar.density, y = b.mass.em, fill = lar.density)) +
  geom_boxplot() +
  scale_color_brewer(palette = "Set2") +
  geom_jitter(
    size = 1.2, 
    alpha = 0.8, 
    color = "black", # Color negro para los puntos
    position = position_jitterdodge(jitter.width = 0.2, dodge.width = 0.75)
  )+
  labs(
    title = "Masa corporal segun densidad larval",
    x = "Densidad larval",
    y = "Masa corporal",
    fill = "Larval Density"
  ) +
  theme_minimal()
```

Boxplot por tratamiento teniendo en cuenta la replica.

```{r}
ggplot(data_female, aes(x = lar.density, y = b.mass.em, fill = factor(rep))) +
  geom_boxplot(
    outlier.shape = NA, 
    alpha = 0.7, 
    position = position_dodge(width = 0.75)
  ) +
  geom_jitter(
    size = 1.2, 
    alpha = 0.8, 
    color = "black", # Color negro para los puntos
    position = position_jitterdodge(jitter.width = 0.2, dodge.width = 0.75)
  )+
  scale_fill_manual(values = scales::hue_pal()(16), name = "Réplica") +
  scale_color_manual(values = scales::hue_pal()(16), name = "Réplica")+
  labs(
    x = "Densidad Larval",
    y = "Masa Corporal",
    title = "Boxplot de Masa Corporal por Tratamiento y Réplica"
  ) +
  theme_minimal() +
  theme(
    legend.position = "right",
    legend.title = element_text(size = 10),
    legend.text = element_text(size = 8),
    axis.text.x = element_text(size = 10, angle = 45, hjust = 1),
    strip.text = element_text(size = 10, face = "bold")
  )
```

```{r}
summary(data_female)
table(data_female$lar.density, data_female$rep)
```

```{r}
ggplot(data_female, aes(x = dev.time, y = b.mass.em, color = lar.density)) +
  geom_point(size = 3, alpha = 0.8) +
  scale_color_brewer(palette = "Set2") +
  labs(
    title = "Development Time vs Body Mass",
    x = "Development Time",
    y = "Body Mass (em)",
    color = "Larval Density"
  ) +
  theme_minimal() +
  theme(
    plot.title = element_text(face = "bold", hjust = 0.5),
    legend.position = "top",
    panel.grid.major = element_line(color = "grey80"),
    panel.grid.minor = element_blank(),
    axis.title = element_text(face = "bold"),
    axis.text = element_text(color = "grey20")
)
```



# Modelo lineal multiple con efectos aleatorios.

Lo primero que planteamos es la posibildad de una interaccion entre la densidad de larvas y el tiempo.
Luego un modelo aditivo de ambas variables, despues dos modelos mas donde se contemple un modelo donde solo tenga una de las variables explicatorias. 


Las variables de efectos aleatorios son siempre cualitativas, por mas que el bloque sea rep 1,2,3,4,etc, no es que la replica dos tiene el doble de efecto que el uno, podrian haber sido a,b,c,d.

Agregamos esta variable para modelar la falta de independencia entre las observaciones que pertenecen a una replica. Nos va a pertimiter entender distintos niveles de variabilidad entre las replicas.


```{r}
# Comparación con modelo nulo
m0 <- lmer(b.mass.em ~ (1 | rep), data = data_female)

m1= lmer(b.mass.em ~ dev.time * lar.density + (1|rep), data=data_female) #no da significativa la interacion.

m2= lmer(b.mass.em ~ dev.time + lar.density + (1|rep), data=data_female) 

m3= lmer(b.mass.em ~ dev.time + (1|rep), data=data_female)

m4= lmer(b.mass.em ~ lar.density + (1|rep), data=data_female)

m5= lm(b.mass.em ~ dev.time + lar.density, data=data_female) #Que pasa si no pongo variable de efectos aleatorios
```

```{r}
summary(m0)
```

```{r}
summary(m1)
```

```{r}
summary(m2)
```

```{r}
summary(m3)
```

```{r}
summary(m4)
```


```{r}
summary(m5)
```


```{r}
anova(m0, m2)
```

```{r}
anova(m0, m3)

```

```{r}
anova(m0, m4)

```


```{r}
anova(m0, m5)
```


```{r}
anova(m2, m3)
```


```{r}
anova(m2, m4)
```

```{r}
anova(m2, m5)
```


# Cumplimiento de los supuestos

```{r}
# Usando m1 como ejemplo, pero aplica a cualquier modelo
res <- resid(m2)
pred <- predict(m2) 

Bk <- ranef(m2)$rep$'(Intercept)'

par(mfrow = c(1, 3))
plot(pred, res, xlab="Predichos", ylab="Residuos", main="Residuos vs Predicciones")
abline(h=0, col="red")

qqnorm(res, main="QQ-plot Residuos")
qqline(res)

qqnorm(Bk, main="QQ-plot Efectos aleatorios")
qqline(Bk)
par(mfrow = c(1, 1))

shapiro.test(res)
shapiro.test(Bk)
```

Dado que no se cumple el supuesto de normalidad, transformo la variable respuesta a log, teniendo asi un modelo Log-Nivel.

```{r}
# Transformación logarítmica
data_female$log_b.mass.em <- log(data_female$b.mass.em)

# Ajustar el modelo con la variable transformada
m2_log <- lmer(log_b.mass.em ~ dev.time + lar.density + (1|rep), data = data_female)
```

Este modelo cumple los supuestos?

```{r}
# Usando m1 como ejemplo, pero aplica a cualquier modelo
res <- resid(m2_log)
pred <- predict(m2_log) 

Bk <- ranef(m2_log)$rep$'(Intercept)'

par(mfrow = c(1, 3))
plot(pred, res, xlab="Predichos", ylab="Residuos", main="Residuos vs Predicciones")
abline(h=0, col="red")

qqnorm(res, main="QQ-plot Residuos")
qqline(res)

qqnorm(Bk, main="QQ-plot Efectos aleatorios")
qqline(Bk)
par(mfrow = c(1, 1))

shapiro.test(res)
shapiro.test(Bk)
```


```{r}
summary(m2_log)
```


```{r}
# Extraer las varianzas de los componentes
var_rep <- as.data.frame(VarCorr(m2_log))$vcov[1]   
var_residual <- attr(VarCorr(m2_log), "sc")^2   

# Calcular el ICC
icc <- var_rep / (var_rep + var_residual)
icc
```

El 54% de la variabilidad esta explicada por las replicas. 

```{r}
r2_values <- r.squaredGLMM(m2_log)
print(r2_values)
```

```{r}
# Extraer efectos aleatorios
ranef_m2 <- ranef(m2_log, condVar = TRUE)

# Convertir los efectos aleatorios en un data frame para ggplot
ranef_df <- as.data.frame(ranef_m2$`rep`)

# Añadir los intervalos de confianza (calcula el error estándar)
ranef_df$upper <- ranef_df$`(Intercept)` + 1.96 * sqrt(attr(ranef_m2_log$`rep`, "postVar")[1, 1, ])
ranef_df$lower <- ranef_df$`(Intercept)` - 1.96 * sqrt(attr(ranef_m2_log$`rep`, "postVar")[1, 1, ])

# Renombrar la columna (Intercept)
ranef_df$intercept <- ranef_df$`(Intercept)`
ranef_df$group <- rownames(ranef_df)

# Ahora define todos los niveles del factor en el orden que quieras
ranef_df$group <- factor(ranef_df$group, 
                         levels = c("1:low", "2:low", "3:low", "4:low", "5:low",
                                    "6:low", "7:low", "8:low",
                                    "9:high", "10:high", "11:high", "12:high",
                                    "13:high", "14:high", "15:high", "16:high"))

# Ahora al graficar no deberías tener NAs
ggplot(ranef_df, aes(x = group, y = intercept, ymin = lower, ymax = upper, color = intercept > 0)) +
  geom_point(size = 3) +
  geom_errorbar(width = 0.2) +
  geom_hline(yintercept = 0, linetype = "dashed", color = "red") +
  scale_color_manual(values = c("red", "blue"), guide = "none") +
  labs(
    title = "Efectos Aleatorios (BLUPs)",
    x = "Réplica y Tratamiento",
    y = "Efectos Aleatorios (Intercepto)"
  ) +
  theme_minimal() +
  theme(
    axis.text.y = element_text(size = 10),
    axis.text.x = element_text(angle = 45, hjust = 1)
  ) +
  coord_flip()

```


```{r}
ggplot(data_female, aes(x = dev.time, y = b.mass.em, color = lar.density)) +
  geom_point(size = 3, alpha = 0.8) +
  geom_smooth(
    method = "lm", 
    formula = y ~ x + I(x^2), 
    se = TRUE,    # Si quieres banda de confianza
    size = 1.2
  ) +
  scale_color_brewer(palette = "Set2") +
  labs(
    title = "Development Time vs Body Mass (con término cuadrático)",
    x = "Development Time",
    y = "Body Mass (em)",
    color = "Larval Density"
  ) +
  theme_minimal() +
  theme(
    plot.title = element_text(face = "bold", hjust = 0.5),
    legend.position = "top",
    panel.grid.major = element_line(color = "grey80"),
    panel.grid.minor = element_blank(),
    axis.title = element_text(face = "bold"),
    axis.text = element_text(color = "grey20")
)
```
