---
title: "Enfoque Estadístico del Aprendizaje - Trabajo práctico Final"
subtitle: "Especialización en Explotación de datos y Descubrimiento del conocimiento"
author: "Alba Nahuel - Federico Picado"
output:
  html_document:
    df_print: paged
    toc: yes
  html_notebook:
    theme: lumen
    toc: yes
    toc_float: yes
  pdf_document:
    toc: yes
geometry: margin=1.5cm
options: width = 150
fontsize: 18p
---

<style type="text/css">
h1.title {
  text-align: center;
}
h3.subtitle {
  text-align: center;
}

h4.author {
  text-align: center;
}

h4.date {
  text-align: center;
}


</style>
---


# Preparación
```{r setup}
knitr::opts_chunk$set(echo = TRUE)
```

# Librerías 
```{r setup2}
library(GGally)
library(tidyverse)
library (rmarkdown)
library(readxl)
library(readr)
library(ggmap)
library(ggplot2)
library(ggthemes)  
library(ggrepel) 
library(GGally)
library (tidymodels)
library (lmtest)
library (car)
library (robustbase)
library(lme4)
library(lmerTest)
```
# Carga y ananlisis descriptivo de los datos
```{r}
data <- read_excel("Larval_counts_emergence_time_and_adult_body_mass.xlsx", sheet = "VarE")
```


```{r}
#elimino filas donde masa = "na"

data <- data %>%
  filter(b.mass.em != "na") %>%
  mutate(b.mass.em = round(as.numeric(b.mass.em), 3)) %>% 
  mutate(dev.time = round(as.numeric(dev.time), 0)) %>% 
  select(-block.no)

```

```{r}
# Convertir columnas categóricas a factores
data <- data %>%
  mutate(
    lar.density = as.factor(lar.density),
    sex = as.factor(sex),
    rep = as.factor(rep)
  )
```


```{r}
# Boxplot: Relación entre densidad larval, sexo, y masa corporal
ggplot(data, aes(x = lar.density, y = b.mass.em, fill = sex)) +
  geom_boxplot() +
  labs(
    title = "Body Mass by Larval Density and Sex",
    x = "Larval Density",
    y = "Body Mass (em)"
  ) +
  theme_minimal()
```



```{r}
data %>% 
  count(sex)
```


```{r}
data_female= data %>% 
  filter(sex=="F")
```



```{r}
data_female <- data_female %>%
  filter(rep %in% as.character(1:8))
```


```{r}
data_female <- data_female %>%
  mutate(rep = if_else(lar.density == "high", as.numeric(rep) + 8, as.numeric(rep)))
```

```{r}
data_female %>% 
  group_by(rep) %>% 
  count()
```


Si no separo por pocillo, no tengo en cuanta va

```{r}
ggplot(data_female, aes(x = lar.density, y = b.mass.em, fill = lar.density)) +
  geom_boxplot() +
  labs(
    title = "Body Mass Distribution by Block",
    x = "Block (block.no)",
    y = "Body Mass (em)",
    fill = "Larval Density"
  ) +
  theme_minimal()
```


si separo por pocillo


```{r}

ggplot(data_female, aes(x = lar.density, y = b.mass.em, fill = factor(rep))) +
  geom_boxplot(
    outlier.shape = NA, 
    alpha = 0.7, 
    position = position_dodge(width = 0.75)
  ) +
  geom_jitter(
    size = 1.2, 
    alpha = 0.8, 
    color = "black", # Color negro para los puntos
    position = position_jitterdodge(jitter.width = 0.2, dodge.width = 0.75)
  )+
  scale_fill_manual(values = scales::hue_pal()(16), name = "Réplica") +
  scale_color_manual(values = scales::hue_pal()(16), name = "Réplica")+
  labs(
    x = "Densidad Larval",
    y = "Masa Corporal (g)",
    title = "Boxplot de Masa Corporal por Tratamiento y Réplica"
  ) +
  theme_minimal() +
  theme(
    legend.position = "right",
    legend.title = element_text(size = 10),
    legend.text = element_text(size = 8),
    axis.text.x = element_text(size = 10, angle = 45, hjust = 1),
    strip.text = element_text(size = 10, face = "bold")
  )
```

```{r}
summary(data_female)
table(data_female$lar.density, data_female$rep)
```




```{r}
ggplot(data_female, aes(x = dev.time, y = b.mass.em, color = lar.density )) +
  geom_point(size = 3) +
  labs(
    title = "Development Time vs Body Mass",
    x = "Development Time",
    y = "Body Mass (em)",
    color = "Larval Density"
  ) +
  theme_minimal()
```


# Modelo lineal multiple con efectos aleatorios.

Lo primero que planteamos es la posibildad de una interaccion entre la densidad de larvas y el tiempo.
Luego un modelo aditivo de ambas variables, despues dos modelos mas donde se contemple un modelo donde solo tenga una de las variables explicatorias. 


Las variables de efectos aleatorios son siempre cualitativas, por mas que el bloque sea rep 1,2,3,4,etc, no es que la replica dos tiene el doble de efecto que el uno, podrian haber sido a,b,c,d.

Agregamos esta variable para modelar la falta de independencia entre las observaciones que pertenecen a una replica. Nos va a pertimiter entender distintos niveles de variabilidad. ME interesa estimar varianzas. Las varianzas entre los niveles de la variable de efectos aleatorios.




```{r}
# Comparación con modelo nulo
m0 <- lmer(b.mass.em ~ (1 | rep), data = data_female)

m1= lmer(b.mass.em ~ dev.time * lar.density + (1|rep), data=data_female) #no da sig

m2= lmer(b.mass.em ~ dev.time + lar.density + (1|rep), data=data_female) #parece ser el mejor

m3= lmer(b.mass.em ~ dev.time + (1|rep), data=data_female)

m4= lmer(b.mass.em ~ lar.density + (1|rep), data=data_female)

m5= lm(b.mass.em ~ dev.time + lar.density, data=data_female) #Comparar que pasa si no pongo efectos aleatorios

```



```{r}
summary(m0)
summary(m1) # la interaccion no da significativa
summary(m2)
summary(m3)
summary(m4)
summary(m5)
```

```{r}
anova(m0, m2)
anova(m0, m3)
anova(m0, m4)
anova(m2, m3)
anova(m2, m4)
```


```{r}

# Extraer efectos aleatorios
ranef_m2 <- ranef(m2, condVar = TRUE)

# Convertir los efectos aleatorios en un data frame para ggplot
ranef_df <- as.data.frame(ranef_m2$`rep`)

# Añadir los intervalos de confianza (calcula el error estándar)
ranef_df$upper <- ranef_df$`(Intercept)` + 1.96 * sqrt(attr(ranef_m2$`rep`, "postVar")[1, 1, ])
ranef_df$lower <- ranef_df$`(Intercept)` - 1.96 * sqrt(attr(ranef_m2$`rep`, "postVar")[1, 1, ])

# Añadir nombres para identificar réplicas
ranef_df$group <- rownames(ranef_df)

# Graficar los BLUPs con colores y orientación vertical
ggplot(ranef_df, aes(x = reorder(group, `(Intercept)`), y = `(Intercept)`, ymin = lower, ymax = upper, color = `(Intercept)` > 0)) +
  geom_point(size = 3) + # Puntos para los efectos aleatorios
  geom_errorbar(width = 0.2) + # Intervalos de confianza
  geom_hline(yintercept = 0, linetype = "dashed", color = "red") + # Línea en 0
  scale_color_manual(values = c("red", "blue"), guide = "none") + # Colores según condición
  labs(
    title = "Efectos Aleatorios (BLUPs)",
    x = "Réplica y Tratamiento",
    y = "Efectos Aleatorios (Intercepto)"
  ) +
  theme_minimal() +
  theme(
    axis.text.y = element_text(size = 10),
    axis.text.x = element_text(angle = 45, hjust = 1)
  ) +
  coord_flip()  # Ajustar texto en el eje X
```





```{r}
# Usando m1 como ejemplo, pero aplica a cualquier modelo
res <- resid(m2)
pred <- predict(m2) 

Bk <- ranef(m2)$rep$'(Intercept)'

par(mfrow = c(1, 3))
plot(pred, res, xlab="Predichos", ylab="Residuos", main="Residuos vs Predicciones")
abline(h=0, col="red")

qqnorm(res, main="QQ-plot Residuos")
qqline(res)

qqnorm(Bk, main="QQ-plot Efectos aleatorios")
qqline(Bk)
par(mfrow = c(1, 1))

shapiro.test(res)
shapiro.test(Bk)
```

######### no se cumple el supuesto de normalidad, transformo la variable respuesta a log y le aplico un modelo gamma.

```{r}
# Transformación logarítmica
data_female$log_b.mass.em <- log(data_female$b.mass.em)

# Ajustar el modelo con la variable transformada
m2_log <- lmer(log_b.mass.em ~ dev.time + lar.density + (1|rep:lar.density), data = data_female)
```


```{r}
summary(m2_log)
```


```{r}
# Usando m1 como ejemplo, pero aplica a cualquier modelo
res <- resid(m2_log)
pred <- predict(m2_log) 

Bk <- ranef(m2_log)$rep$'(Intercept)'

par(mfrow = c(1, 3))
plot(pred, res, xlab="Predichos", ylab="Residuos", main="Residuos vs Predicciones")
abline(h=0, col="red")

qqnorm(res, main="QQ-plot Residuos")
qqline(res)

qqnorm(Bk, main="QQ-plot Efectos aleatorios")
qqline(Bk)
par(mfrow = c(1, 1))

shapiro.test(res)
shapiro.test(Bk)
```

```{r}
# Extraer efectos aleatorios
ranef_m2 <- ranef(m2_log, condVar = TRUE)

# Convertir los efectos aleatorios en un data frame para ggplot
ranef_df <- as.data.frame(ranef_m2$`rep`)

# Añadir los intervalos de confianza (calcula el error estándar)
ranef_df$upper <- ranef_df$`(Intercept)` + 1.96 * sqrt(attr(ranef_m2$`rep`, "postVar")[1, 1, ])
ranef_df$lower <- ranef_df$`(Intercept)` - 1.96 * sqrt(attr(ranef_m2$`rep`, "postVar")[1, 1, ])

# Añadir nombres para identificar réplicas
ranef_df$group <- rownames(ranef_df)

# Graficar los BLUPs con colores y orientación vertical
ggplot(ranef_df, aes(x = reorder(group, `(Intercept)`), y = `(Intercept)`, ymin = lower, ymax = upper, color = `(Intercept)` > 0)) +
  geom_point(size = 3) + # Puntos para los efectos aleatorios
  geom_errorbar(width = 0.2) + # Intervalos de confianza
  geom_hline(yintercept = 0, linetype = "dashed", color = "red") + # Línea en 0
  scale_color_manual(values = c("red", "blue"), guide = "none") + # Colores según condición
  labs(
    title = "Efectos Aleatorios (BLUPs)",
    x = "Réplica y Tratamiento",
    y = "Efectos Aleatorios (Intercepto)"
  ) +
  theme_minimal() +
  theme(
    axis.text.y = element_text(size = 10),
    axis.text.x = element_text(angle = 45, hjust = 1)
  ) +
  coord_flip()  # Ajustar texto en el eje X
```


```{r}
# Extraer las varianzas de los componentes
var_random <- as.data.frame(VarCorr(m2_log))$vcov[1]   # Varianza del intercepto aleatorio (rep)
var_residual <- attr(VarCorr(m2_log), "sc")^2          # Varianza residual

# Calcular el ICC
icc <- var_random / (var_random + var_residual)
icc
```



```{r}
library(sjPlot)
tab_model(m0, m1, m2_log, m3, m4, show.icc=TRUE, show.re.var=TRUE)
```



