---
title: "Enfoque Estadístico del Aprendizaje - Trabajo práctico Final"
subtitle: "Especialización en Explotación de datos y Descubrimiento del conocimiento"
author: "Alba Nahuel - Federico Picado"
output:
  html_document:
    df_print: paged
    toc: yes
  html_notebook:
    theme: lumen
    toc: yes
    toc_float: yes
  pdf_document:
    toc: yes
geometry: margin=1.5cm
options: width = 150
fontsize: 18p
---

<style type="text/css">
h1.title {
  text-align: center;
}
h3.subtitle {
  text-align: center;
}

h4.author {
  text-align: center;
}

h4.date {
  text-align: center;
}


</style>
---


# Preparación
```{r setup}
knitr::opts_chunk$set(echo = TRUE)
```

# Librerías 
```{r setup2}
library(GGally)
library(tidyverse)
library (rmarkdown)
library(readxl)
library(readr)
library(ggmap)
library(ggplot2)
library(ggthemes)  
library(ggrepel) 
library(GGally)
library (tidymodels)
library (lmtest)
library (car)
library (robustbase)
library(lme4)
library(lmerTest)
```
# Carga y ananlisis descriptivo de los datos
```{r}
data <- read_excel("Larval_counts_emergence_time_and_adult_body_mass.xlsx", sheet = "VarE")
```


```{r}
#elimino filas donde masa = "na"

data <- data %>%
  filter(b.mass.em != "na") %>%
  mutate(b.mass.em = round(as.numeric(b.mass.em), 3)) %>% 
  mutate(dev.time = round(as.numeric(dev.time), 1)) %>% 
  select(-block.no)

```

```{r}
# Convertir columnas categóricas a factores
data <- data %>%
  mutate(
    lar.density = as.factor(lar.density),
    sex = as.factor(sex),
    block.no = as.factor(rep)
  )
```


```{r}
# Boxplot: Relación entre densidad larval, sexo, y masa corporal
ggplot(data, aes(x = lar.density, y = b.mass.em, fill = sex)) +
  geom_boxplot() +
  labs(
    title = "Body Mass by Larval Density and Sex",
    x = "Larval Density",
    y = "Body Mass (em)"
  ) +
  theme_minimal()
```


```{r}
ggplot(data, aes(x = as.factor(rep), y = b.mass.em, fill = lar.density)) +
  geom_boxplot() +
  labs(
    title = "Body Mass Distribution by Block",
    x = "Block (block.no)",
    y = "Body Mass (em)",
    fill = "Larval Density"
  ) +
  theme_minimal()
```


```{r}
data = data %>% 
  filter(rep <= 8)
```



```{r}
ggplot(data, aes(x = as.factor(rep), y = b.mass.em, fill = lar.density)) +
  geom_boxplot() +
  labs(
    title = "Body Mass Distribution by Block",
    x = "Block (block.no)",
    y = "Body Mass (em)",
    fill = "Larval Density"
  ) +
  theme_minimal()
```

```{r}
# Histograma: Distribución del tiempo de desarrollo
ggplot(data, aes(x = dev.time)) +
  geom_histogram(binwidth = 5, fill = "skyblue", color = "black") +
  labs(
    title = "Distribution of Development Time",
    x = "Development Time",
    y = "Frequency"
  ) +
  theme_minimal()
```


```{r}
# Scatter plot
ggplot(data, aes(x = dev.time, y = b.mass.em, color = sex, shape = lar.density)) +
  geom_point(size = 3) +
  labs(
    title = "Development Time vs. Body Mass",
    x = "Development Time",
    y = "Body Mass (em)"
  ) +
  theme_minimal()

```



```{r}

ggplot(data, aes(x = dev.time, y = b.mass.em, color = sex, shape = lar.density)) +
  geom_point(size = 3) +
  labs(
    title = "Development Time vs Body Mass",
    x = "Development Time",
    y = "Body Mass (em)",
    color = "Sex",
    shape = "Larval Density"
  ) +
  theme_minimal()

```

```{r}
data %>% 
  count(sex)
```


```{r}
data_female= data %>% 
  filter(sex=="F")
```



```{r}
ggplot(data_female, aes(x = as.factor(rep), y = b.mass.em, fill = lar.density)) +
  geom_boxplot() +
  labs(
    title = "Body Mass Distribution by Block",
    x = "Block (block.no)",
    y = "Body Mass (em)",
    fill = "Larval Density"
  ) +
  theme_minimal()
```

No tenemos menos de 30 datos por replica.

```{r}
data_female %>% 
  group_by(rep) %>% 
  count()
```



```{r}
ggplot(data_female, aes(x = dev.time, y = b.mass.em, color = lar.density )) +
  geom_point(size = 3) +
  labs(
    title = "Development Time vs Body Mass",
    x = "Development Time",
    y = "Body Mass (em)",
    color = "Larval Density"
  ) +
  theme_minimal()
```


# Modelo lineal multiple con efectos aleatorios.

Lo primero que planteamos es la posibildad de una interaccion entre la densidad de larvas y el tiempo.
Luego un modelo aditivo de ambas variables, despues dos modelos mas donde se contemple un modelo donde solo tenga una de las variables explicatorias. 


```{r}
# Comparación con modelo nulo
m0 <- lmer(b.mass.em ~ (1 | rep), data = data_female)

m1= lmer(b.mass.em ~ dev.time * lar.density + (1|rep), data=data_female) #no da sig

m2= lmer(b.mass.em ~ dev.time + lar.density + (1|rep), data=data_female) #parece ser el mejor

m3= lmer(b.mass.em ~ dev.time + (1|rep), data=data_female)

m4= lmer(b.mass.em ~ lar.density + (1|rep), data=data_female)
```

```{r}
summary(m0)
summary(m1) # la interaccion no da significativa
summary(m2)
summary(m3)
summary(m4)
```

```{r}
anova(m0, m2)
anova(m0, m3)
anova(m0, m4)
anova(m2, m3)
anova(m2, m4)
```


```{r}

# Residuos de Pearson
e <- resid(m2, type = "pearson")

# Valores predichos
pre <- predict(m2)

# Efectos aleatorios
Bk <- ranef(m2)$rep$'(Intercept)'

# Gráficos
par(mfrow = c(1, 3))
# Gráfico de residuos vs predichos
plot(pre, e, xlab = "Predichos", ylab = "Residuos de Pearson",
     main = "Gráfico de dispersión: RE vs PRED", cex.main = 0.8)

# Q-Q Plot de los residuos
qqnorm(e, main = "Q-Q Plot de Residuos", cex.main = 0.8)

# Q-Q Plot de los efectos aleatorios
qqnorm(Bk, main = "Q-Q Plot de Efectos Aleatorios", cex.main = 0.8)
par(mfrow = c(1, 1))

# Normalidad de residuos y efectos aleatorios
shapiro_test_res <- shapiro.test(e)  # Test de Shapiro para residuos
shapiro_test_Bk <- shapiro.test(Bk) # Test de Shapiro para efectos aleatorios
print(shapiro_test_res)
print(shapiro_test_Bk)


anova_comparison <- anova(m2, modelo0) # Comparación con modelo nulo
print(anova_comparison)
AIC_comparison <- AIC(modelo0, m2) # AIC de ambos modelos
print(AIC_comparison)

# Parte fija
fitted_values <- fitted(m2)  # Predicciones

```






